臺灣花蓮地方法院民事判決　　　　　　　 95年度訴字第130號
原　　　告　花蓮區中小企業銀行股份有限公司
法定代理人　己○○
訴訟代理人　甲○○
訴訟代理人　丁○○
被　　　告　乙○○
被　　　告　庚○○
上列當事人間塗銷土地所有權移轉登記等事件，本院於民國95年
12月21日言詞辯論終結，判決如下：
    主  文
被告二人間於民國94年10月17日就坐落於花蓮縣花蓮市○○段69
地號土地（面積7,044平方公尺，權利範圍100,000分之219），
及其上建物（面積39.62平方公尺，門牌號碼為花蓮縣花蓮市○○○街60號1樓，權利範圍全部）所為贈與之債權行為及所有權移
轉之物權行為應予撤銷。
被告庚○○應將前項不動產以贈與為原因，於民國九十四年十月
十七日向花蓮縣花蓮地政事務所辦理所有權移轉之登記予以塗銷
。
訴訟費用由被告負擔。
    事  實  及  理  由
一、原告主張：
  (一)緣訴外人九巨國際貿易有限公司（下稱九巨公司）於民國93
    年12月17日邀同被告乙○○及訴外人唐惠珍為連帶保證人，
    向原告借款新台幣（下同）200萬元，期間自93年12月17日
    至96年12月17日止，利息依固定年利率6.88％計算，並約定
    依年金法按月攤還本息。詎九巨公司僅繳款至94年10月16日
    止，屢經催討，迄未清償，尚欠本金1,485,080元及應計利
    息、違約金（下稱系爭借款），依約已喪失期限利益，視為
    全部到期。惟被告乙○○為避免其所有之花蓮縣花蓮市○○
    段69地號土地（地目：建，面積7,044平方公尺），權利範
    圍100,000分之219，暨其上建物面積39.62平方公尺，門牌
    號碼為花蓮縣花蓮市○○○街60號1樓房屋全部（下稱系爭不
    動產）遭原告聲請強制執行，故於94年10月17日以贈與為原
    因，移轉登記予被告庚○○。
  (二)按連帶債務，係指保證人與主債務人負同一之債務，對於債
    權人各負全部給付之責任，又債權人得對於債務人中一人或
    數人或其全體，同時或先後請求全部或一部之給付。民法第
    272條第1項及第273條分別定有明文。從而連帶債務人於債
    務成立後，其財產即構成債權人之債權總擔保，故連帶債務
    人所為之法律行為致其責任財產減少，而致其債務清償不能
    或履行顯有困難時，即應認有害及債權人之債權。次按贈與
    行為屬無償行為，而債務人所為之無償行為，有害及債權者
    ，債權人自得聲請法院撤銷之，並得命受益人或轉得人回復
    原狀，民法第244條第1項及第4項定有明文。九巨公司、唐
    惠珍及被告乙○○已無其他財產可供執行，故被告間就系爭
    房地所為之贈與及移轉登記行為，確已害及債權人即原告之
    債權甚明，爰依民法第244條第1項之規定，請求撤銷被告間
    就系爭不動產之贈與行為及移轉所有權行為，且被告庚○○
    就系爭房地於94年10月17日花蓮縣花蓮地政事務所94花資登
    字第291050號移轉所有權登記予以塗銷。
  (三)對被告答辯所為之陳述：(1)被告所提匯款單影本，僅能證明
    購買系爭房地之資金流向，無法證明係訴外人陳湧濤所贈與
    ；縱係為第三人所贈與，亦可能贈與被告乙○○以購買系爭
    不動產房地；(2)被告庚○○於94年3月25日取得國籍，為何
    遲至94年10月5日才以贈與為原因辦理系爭不動產移轉登記
    ，顯有違常情；(3)訴外人唐惠珍為九巨公司之負責人，為被
    告乙○○之姐，亦於94年10月20日移轉其所有之不動產所有
    權，與被告乙○○贈與移轉時間相近，依常理推論，唐惠珍
    自知無力再繳納系爭借款，自會通知其弟即被告乙○○，故
    被告所為之無償行為已有害及原告之債權，原告自得依法聲
    請法院撤銷該登記行為；(4)依最高法院45年台上字第1426
    號判例意旨：「保證債務之所謂連帶係指保證人與主債務人
    負同一債務，對於債權人各負全部給付之責任者而言。」此
    一連帶保證債務非主債務之補充性質，依民法第273條第2項
    規定：「連帶債務未清償前，全體債務人仍負連帶責任」，
    故本件系爭借款尚未清償前，原告仍得依同法第273條第1項
    規定向被告乙○○請求給付系爭借款，故原告於本件主張民
    法第244條自屬於法有據。
  (四)並聲明：(1)被告二人間於94年10月5日，就土地坐落於花蓮
    縣花蓮市○○段69地號、地目：建、面積7,044平方公尺、
    持分100,000分之219，暨建物門牌為花蓮縣花蓮市○○○街
    60號、面積39.62平方公尺、持分全部之不動產所為之贈與
    行為，及94年10月17日之所有權移轉行為，應予撤銷。(2)被
    告庚○○應將如訴之聲明第一項所示之不動產，經花蓮縣花
    蓮地政事務所以94年花資登地第291050號為收件字號，於94
    年10月17日以贈與為登記原因所為之移轉登記予以塗銷。
二、被告則為下述答辯：
  (一)系爭不動產為被告庚○○所購買：
    被告二人為夫妻關係，系爭不動產是以被告庚○○之外公陳
    湧濤贈與庚○○之659,696元款項作為頭期款所為之購買，
    然礙於被告庚○○為大陸人士，當時尚未取得中華民國國籍
    ，依規定無法在台購屋，所以先以其夫即被告乙○○之名義
    登記購買，餘款110萬元則向彰化銀行股份有限公司（下稱
    彰化銀行）貸款，嗣被告庚○○取得中華民國國籍後，再於
    94年10月5日為贈與系爭房地之協議，並於同年月17日向地
    政機關為贈與系爭房地所有權之登記。
  (二)按債權人得依民法第244條規定行使撤銷權，以其債權於詐
    害行為時，業已存在者為限，若債權人為詐害行為時，其債
    權尚未發生，自不許其時尚非債權人之人，於嗣後取得債權
    時，溯及的行使撤銷權，最高法院62年台上字第2609號判例
    參照。被告乙○○雖為系爭借款之連帶保證人，但九巨公司
    係於94年10月16日起未繳本息，而被告間就系爭房地所有權
    之移轉係於同年月5日發生，並於同年月17日辦理登記完畢
    ，當時原告債權尚未發生，依前開判例，自不許原告依民法
    第244條規定行使撤銷權。故系爭房地為被告庚○○所有，
    原告主張顯非有據等語。
  (三)被告庚○○另辯稱：系爭不動產是以165萬元向國有財產局
    標得，頭期款為65萬元，其中的40萬元是外公陳湧濤所贈與
    ，另外25萬元是我照顧婆婆周貴英所得之看護費，餘款部分
    是向彰化銀行貸款等語。
  (四)被告乙○○另辯稱：當時我都在花蓮照顧生病的母親，完全
    不知道九巨公司經營及清償貸款狀況，在移轉系不動產給被
    告庚○○時，對九巨公司的償債情況均不知情等語。
  (五)並均聲明：原告之訴駁回。
三、兩造於本院95年9月12日言詞辯論期日協議就下列事實均不
    爭執，並有相關證據附卷可查，自堪信為真實：
  (一)訴外人九巨公司於93年12月17日邀同被告乙○○及訴外人唐
    惠珍為連帶保證人，向原告借款2,000,000元。期間自93 年
    12月17日起至96年12月17日止。
  (二)訴外人九巨公司僅繳款至94年10月16日止，即未再繳付本息
    ，尚欠原告本金1,485,080元，依約系爭借款喪失期限利益
    ，視為全部到期。
  (三)系爭不動產原於93年2月4日以買賣為原因登記為被告乙○○
    所有，嗣於94年10月17日以夫妻贈與為原因移轉登記予被告
    庚○○。
  (四)被告二人為夫妻關係。
  (五)被告庚○○原為大陸地區人士，87年3月24日與被告乙○○
    結婚後，94年3月25日憑定居證取得中華民國國籍設籍台灣
    。
  (六)九巨公司、乙○○或唐惠珍已無其他財產可供執行。
四、依兩造之主張及答辯，本件之爭點如下：
  (一)系爭不動產是否為被告庚○○所購，礙於法令限制故先登記
    於被告乙○○名下？
  (二)如非被告庚○○所購買，被告二人就系爭房地之贈與行為及
    所有權移轉登記之行為，有無害及原告債權？
  (三)如有害及原告債權，是否因被告二人之贈與及所有權移轉登
    記行為均發生在九巨公司未繳本息之前，使得原告不得主張
    民法第244條第1項之撤銷權？
五、本院之判斷：
  (一)系爭不動產是否為被告庚○○所購，礙於法令限制故先登記
    於被告乙○○名下？
    1.按臺灣地區與大陸地區人民關係條例第69條第1項本文規
      定：「大陸地區人民、法人、團體或其他機構，或其於第
      三地區投資之公司，非經主管機關許可，不得在臺灣地區
      取得、設定或移轉不動產物權。」本件被告庚○○原為大
      陸地區人士，於87年3月24日與被告乙○○結婚後，94年3
      月25日憑定居證取得中華民國國籍設籍台灣，此有戶籍謄
      本一份附卷可稽，且為兩造所不爭執，是依上開規定，被
      告庚○○於94年3月25日前，確實不得在臺灣地區取得、
      設定或移轉不動產物權。
    2.被告雖主張系爭房屋係被告庚○○出資購買，然查：
      (1)被告於95年5月18日具狀時係答辯稱：民國92年底被告
        庚○○外祖父陳湧濤贈與被告庚○○659,696元，以支
        付購買花蓮市○○○街60號店面房屋之頭期款等語（詳
        本院卷第24頁），惟被告庚○○當庭復辯稱：系爭不動
        產是以165萬元向國有財產局標得，頭期款65萬元中的
        40萬元是陳湧濤送給我的，我是分二次找陳湧濤拿錢，
        分別於92年9月3日及93年1月20日各給我20萬元現金，
        前世大舅陳蘭鈞先準備好放在家裡。另外的25萬元是我
        照顧婆婆周貴英給我的薪水，因為她得了大腸癌，我在
        家照顧她二年多，其中還有到台北榮總照顧她半年多，
        所以他的女兒丙○○就在92年底一次給我25萬元現金的
        看護費，讓我可以標系爭不動產。餘款是幫我辦理系爭
        不動產買賣及貸款的代書戊○○先幫我墊付，等彰化銀
        行貸款下來再返還給代書戊○○等語（見本院卷第55頁
        筆錄），其二人於書狀中之答辯內容與被告庚○○當庭
        所陳，先後就訴外人陳湧濤贈與之金額，以及所付頭期
        款中除陳湧濤之金錢贈與外，有無其他資金來源等情，
        所述顯然矛盾不符，已難盡信，且被告就陳湧濤贈與金
        錢一事，復未舉證以實其說，自難認為真實，此部分辯
        解實不可採。
      (2)雖證人即被告乙○○之姐丙○○證稱：因為被告庚○○
        87年嫁到我家後，照顧我父親老年痴呆症及之後照顧我
        母親大腸癌多年，所以在被告庚○○要買店面時，我母
        親就說要把我母親快到期的定存解約，將錢給被告庚○○買店面，我記得大約於93年1月初左右，在花蓮中小
        企銀解約就將領得款項全數給她，作為她看護照護父母
        的費用等語（詳本院卷第77頁），然其並未能明確指明
        此筆費用之金額究竟多少，且其既為被告乙○○之親姐
        ，其證詞難免有偏頗之虞，在無其他證據之佐證下，實
        難逕信為真實。
      (3)又證人即代書戊○○證稱：當初是被告庚○○找我辦理
        系爭房地投標事宜，她當時有說她公婆有資助她要投標
        系爭不動產，但她提出的資料顯示她是大陸人士，所以
        我建議她先找符合資格的人來投標，等她取得臺灣身分
        證之後再辦理所有權移轉的步驟。後來她就提出她先生
        乙○○的身分證投標，等到她取得臺灣身分證之後再找
        我辦理所有權移轉事宜，我當時有先幫被告庚○○代墊
        110萬元，當時是被告庚○○開口向我借這筆款項等語
        ，然又稱：我們辦理過戶時，原則上不會去查詢資金的
        來源，只要符合規定我們就會為他們辦理過戶，據被告
        庚○○稱錢是她公婆的贊助等語（見本院卷第78-79頁
        筆錄），是其上述證詞僅能證明與代書接洽辦理系爭不
        動產購買相關事宜者為被告庚○○，惟購屋之部分資金
        既是受第三人贊助，彰化銀行之貸款名義人又係被告乙○○，是其證詞尚難證明被告庚○○所稱公婆之贊助究
        係贊助被告乙○○或被告庚○○，也無從認定購屋之
        110 萬元貸款是由被告庚○○所繳付。
      (3)至被告所提出之支票申請書代收入傳票、匯款單影本2
        份（詳本院卷第30-32頁），僅能證明為購買系爭不動
        產之資金，以及其中一筆110萬元確為代書戊○○所匯
        款，並無法證明頭期款之資金來源為陳湧濤所贈或被告
        庚○○照顧婆婆的報酬。再依上述被告所提出之支票申
        請書代收入傳票、匯款單上所填載之日期及金額以觀，
        購屋之頭期款分別於92年12月9日及93年1月9日給付，
        一筆為114,000元，一筆為545,666元，總計達659,666
        元，而被告庚○○既稱她是分別於92年9月3日及93年1
        月20日自訴外人陳湧濤處受贈各20萬元現金，顯見於前
        述頭期款付款時，僅自陳湧濤處受贈20萬元，縱加上其
        稱照顧婆婆的報酬25萬元，亦僅有45萬元之資金，何能
        繳付上述幾達66萬元之頭期款項？被告庚○○倘若為出
        資購置系爭不動產之人，對系爭不動產之價額及資金來
        源等情事，應最為知悉，但其對購置系爭不動產之價額
        、資金來源及訴外人陳湧濤贈與之金額所述前後不一，
        顯與常理相悖，且對於陳湧濤贈與之事實亦未舉證以實
        其說，實難認系爭不動產確為被告庚○○獨自出資所購
        置。
      (4)再斟之被告庚○○於94年3月25日即已取得中華民國國
        籍，被告二人卻遲至94年10月17日才以贈與為原因辦理
        系爭不動產移轉登記，適九巨公司於94年10月16日起即
        停止繳付本息，另一連帶債務人唐惠珍為被告乙○○之
        姐，亦於94年10月20日移轉其所有之不動產所有權，有
        土地及建物謄本可憑（詳本院卷第43-47頁），復依上
        述證據，足可推知被告二人就系爭不動產所為之贈與及
        移轉登記行為，並非因系爭不動產實為被告庚○○出資
        購買所為，是被告前述所辯礙難採信。
  (二)被告二人就系爭房地之贈與行為及所有權移轉登記之行為，
    有無害及原告債權？是否因被告二人之贈與及所有權移轉登
    記行為均發生在九巨公司未繳本息之前，原告即不得主張民
    法第244條第1項之撤銷權？
    1.按債務人所為之無償行為，有害及債權者，債權人得聲請
      法院撤銷之，民法第244條第1項定有明文。惟債權人得依
      前開規定行使撤銷權者，以其債權於債務人為詐害行為時
      ，業已存在者為限；且是否有害及債權，亦須以債務人行
      為時定之，故有害於債權之事實，須於行為時存在，苟於
      行為時有其他足以清償債務之財產，仍不構成詐害行為，
      此有最高法院62年台上字第2609號判例及90年度台上字第
      2194號判決意旨可資參照。次按連帶債務之債權人，得對
      於債務人中之一人或數人或其全體，同時或先後請求全部
      或一部之給付。連帶債務未全部履行前，全體債務人仍負
      連帶責任，民法第273條定有明文。準此，連帶債務人對
      債權人既應各負全部清償之責，是被告乙○○就系爭借款
      即使尚有其他連帶保證人，被告乙○○仍應就系爭借款負
      全部清償之責。
    2.又九巨公司係於93年12月17日邀同訴外人唐惠珍及被告乙○○為連帶保證人，向原告借款，被告乙○○則係於94年
      10月17日以93年2月4日夫妻贈與為原因將系爭不動產移轉
      登記予被告庚○○之事實，為兩造所不爭執，顯見被告二
      人為系爭不動產之贈與及移轉行為時，原告對九巨公司的
      債權業已存在，再被告乙○○將系爭不動產贈與並將所有
      權移轉登記與被告庚○○時，債務人九巨公司、連帶保證
      人唐惠珍及被告乙○○均已無其他財產可供執行之事實，
      為兩造所不爭執，並有財政部臺灣省北區國稅局財產歸屬
      資料清單、93年度綜合所得稅各類所得資料清單及財產歸
      屬資料清單在卷可稽（詳本院卷第59-64頁），顯見被告
      乙○○將系爭房地贈與庚○○並為所有權移轉登記後，將
      造成被告乙○○之財產積極地減少，償債能力自受有影響
      ，而有使原告之上開債權有不能、困難或遲延受清償之虞
      。被告二人雖辯稱渠等就系爭不動產之贈與及所有權移轉
      登記行為均發生在九巨公司未繳本息之前，惟此無礙於有
      害及原告之債權的事實，是被告此部分辯解，亦屬無據，
      是原告主張被告乙○○將系爭不動產贈與庚○○之無償行
      為，確有害及原告債權之受償等語，殊屬明確，應堪採信
      。
六、從而，原告依據民法第244條第1項，請求撤銷被告乙○○與
    庚○○間就系爭房地所為贈與之債權行為及所有權移轉之物
    權行為，即屬正當，應予准許。又原告既依民法第244條第1
    項規定行使撤銷權，撤銷被告間之贈與契約之債權行為及物
    權行為，即使被告間贈與之法律行為溯及既往失其效力，被
    告間為不動產所有權移轉登記之物權行為亦因撤銷而溯及失
    效。而債權人訴求塗銷登記，目的在除去現時不利於己之狀
    態，而使回復為債務人所有，是請求塗銷登記之訴應以現在
    登記之所有人為被告（見最高法院69年第1次民事庭會議決
    議）。是原告依據前述規定，訴請被告庚○○應就系爭不動
    產，於94年10月17日向花蓮縣花蓮地政事務所所為以夫妻贈
    與為原因之所有權移轉登記，予以塗銷，亦屬有據，應予准
    許。
七、又共同訴訟人因連帶或不可分之債敗訴者，應連帶負擔訴訟
    費用，民事訴訟法第85條第2項定有明文，本件被告間撤銷
    詐害行為之訴並非連帶或不可分之債，尚無需連帶負擔訴訟
    費用，併此敘明。
八、本件事證已臻明確，兩造其餘攻擊防禦方法與舉證，均無礙
    勝負判斷，爰不一一論列，附此敘明。
九、據上論結，本件原告之訴為有理由，依民事訴訟法第78條、
    第85條第1項本文，判決如主文。
中　　華　　民　　國　　96　　年　　1　　月　　12　　日
                   臺灣花蓮地方法院民事庭
                       法    　官　陳雅敏
以上正本係照原本作成
如對本判決上訴，須於判決送達後20日內向本院提出上訴狀
中　　華　　民　　國　　96　　年　　1　　月　　12　　日
                    　　法院書記官　曾允志
